【裁判字號】    97,聲判,36
【裁判日期】    970904
【裁判案由】    聲請交付審判
【裁判全文】
臺灣臺中地方法院刑事裁定              97年度聲判字第36號
聲  請  人  甲○○
代  理  人  劉喜律師
被      告  乙○○
上列聲請人因告訴被告偽造有價證券案件，不服臺灣高等法院臺
中分院檢察署檢察長駁回再議之處分（97年度上聲議字第563 號
），聲請交付審判，本院裁定如下：
    主    文
聲請駁回。
    理    由
一、聲請交付審判意旨詳如附件交付審判聲請狀及理由(一)(二)(三)狀
    所載。
二、本件聲請人即告訴人甲○○（以下稱聲請人）以被告乙○○
    涉犯偽造有價證券罪，向臺灣臺中地方法院檢察署提出告訴
    ，經該署檢察官為不起訴處分（96年度調偵字第264 號）後
    ，聲請人不服，聲請再議，經臺灣高等法院臺中分院檢察署
    以97年度上聲議字第563 號認再議為無理由予以駁回等情，
    業經本院調取上開偵查卷宗審閱無訛。
三、按告訴人不服上級法院檢察署檢察長或檢察總長認再議為無
    理由而駁回之處分者，得於接受處分書10日內委任律師提出
    理由狀，向該管第一審法院聲請交付審判；法院認交付審判
    之聲請不合法或無理由者，應駁回之；法院就聲請交付審判
    案件之審查，得為必要之調查；法院為交付審判之裁定時，
    視為案件已提起公訴，刑事訴訟法第258 條之1 第1 項、第
    258 條之3 第2 項前段、第3 項、第4 項，分別定有明文。
    此為刑事訴訟法對於檢察官之起訴裁量權所設之外部監督機
    制，法院對於檢察官不起訴或緩起訴處分之監督審查，係為
    防止檢察官裁量權之濫用，此時，法院僅在就檢察官所為不
    起訴或緩起訴之處分是否正確加以審查，以防止檢察機關濫
    權。再參酌刑事訴訟法第251 條第1 項：「檢察官依偵查所
    得之證據，足認被告有犯罪嫌疑，應提起公訴」；第252 條
    ：「案件有左列情形之一者，應為不起訴處分：……十犯罪
    嫌疑不足者」，對於檢察官應為起訴或不起訴，均已有明文
    規定。交付審判制度既為法院對於檢察官起訴裁量權之監督
    、制衡機制，法院准許交付審判之裁定，即須以檢察官偵查
    所得之證據，有刑事訴訟法第251 條第1 項規定「足認被告
    有犯罪嫌疑，應提起公訴」之情形為前提，亦即該案件已經
    跨越起訴門檻，而應藉由交付審判制度，視為案件已提起公
    訴之情形。因此，若法院依檢察官偵查之結果，認為尚應另
    行偵查、蒐集證據，始能為應否提起公訴之判斷者，因交付
    審判之審查制度，並無如同再議救濟制度得發回原檢察官繼
    續偵查之設計，倘法院為交付審判之裁定，使案件視為已提
    起公訴而繫屬於法院，將使法院因此擔負此項繼續調查、蒐
    集證據之職權，此不啻使法院擔負檢察官之功能而回復「糾
    問制度」之虞。再者，參酌刑事訴訟法第260 條之規定，不
    起訴處分已確定或緩起訴處分期滿未經撤銷者，若有下列情
    形，仍得再行起訴：一發現新事實或新證據者。二有第420
    條第1 項第1 款、第2 款、第4 款或第5 款所定得為再審原
    因之情形者；且本條之立法理由明定：「所謂不起訴處分已
    確定者，指：……(四)聲請法院交付審判復經駁回等情形」，
    就此而言，法院駁回交付審判之裁定，僅與不起訴處分已確
    定有同一效力，若有刑事訴訟法第260 條所定事由，仍得再
    行起訴，故法院對於聲請交付審判案件之審查，自應謹守偵
    查中對於起訴裁量權之外部監督機關之界限，而刑事訴訟法
    第258 條之3 第3 項所謂「法院為前項裁定前，得為必要之
    調查」，其調查證據之範圍，應以偵查中曾顯現之證據為限
    ，不可就告訴人新提出之證據再為調查，亦不可蒐集偵查卷
    以外之證據，否則將與刑事訴訟法第260 條之再行起訴規定
    混淆不清（臺灣高等法院91年4 月25日第1 次刑庭庭長法律
    問題研究會議結論意旨參照）。若法院對於聲請交付審判之
    審查，認為檢察官偵查所得結果，尚有另行蒐集事證之必要
    ，始能判斷應否提起公訴者，仍應依同法第258條之3第2項
    前段規定，以聲請為無理由裁定駁回。
四、經本院調取上開偵查卷全卷核閱後，審認如下：
  (一)臺灣高等法院臺中分院檢察署駁回再議處分書之理由謂：
  1.聲請人於民國83年（原駁回再議處分書誤繕為93年）間開設
    大永久公司，並由被告負責管理公司財務，且對外簽發票據
    支應公司及家庭開銷等款項一節，為聲請人所是認，核與被
    告所辯相符。
  2.證人林靜宜於原偵查中到庭證稱：「93年至94年9 月間，我
    就有收受大永久公司支票，我當初是匯到大永久公司戶頭，
    是乙○○跟我借的，她說是公司要週轉，共借了2,470,500
    元，後來陸陸續續還，現在還欠我1,871,000 元。借款都是
    匯款幾天後，她就開票給我，有時候我去公司拿票，有時候
    她會寄支票給我，這4 筆錢我陸陸續續收20幾張票，都是公
    司的票。」等語，此外並提出泛亞銀行匯出匯款回條聯6 紙
    影本以實其說，足認大永久公司確與林靜宜間確有資金往來
    之情形，被告所辯應堪採信。則聲請人以自始未與林靜宜接
    洽一詞，即認被告涉有偽造有價證券罪嫌，尚乏所據。另證
    人周智明於本院95年度中訴字第13號民事案件審理中亦證稱
    ：伊僅是代收該張票據，但這非賭博的錢等語，是聲請人指
    稱林靜宜匯入大永久帳戶之資金，旋即轉匯至周智明之帳戶
    涉有不法，乃屬臆測之詞，礙難執此認被告有偽造有價證券
    之犯行。又聲請人謂應調查究竟匯款為先，再開支票，或是
    先開支票再匯款，金額是否符合或相當，有無計算利息或利
    息多少，經核與被告有無偽造有價證券之待證事實無關，自
    無調查之必要。
  3.證人陳凱源於93年間開始，與被告管理之大永久公司即有借
    貸關係，並以陳凱源之女陳玉萍的合作金庫文心分行帳戶，
    匯至大永久公司或乙○○帳戶內，或陳凱源與其妻陳林招滿
    共同拿錢到乙○○的公司；另陳林招滿參與乙○○之互助會
    ，只開標2 次會即停會，被告並向陳凱源借了5 萬元，因而
    簽發1 張票面額18餘萬元的支票給陳凱源，另一張支票乃係
    係乙○○歷次向陳凱源借錢，始簽發給陳凱源之事實，業據
    證人陳凱源於偵查中證述綦詳，並有互助會名冊、支票影本
    及乙○○欠款明細手稿附卷可查，核與被告供稱其有向陳凱
    源借錢供公司週轉使用等語相符。是證人陳凱源之票據，乃
    係大永久公司有資金需求，遂由被告簽發支票向陳凱源支借
    ，乃屬被告管理公司之業務行為，尚無偽造有價證券之行為
    。況聲請人認證人陳凱源持有之支票係賭債而非借款，然經
    陳凱源訴請給付票款，業經勝訴判決在案，有臺灣臺中地方
    法院96年度簡上字第211 號民事判決在卷足憑。聲請人亦無
    其他證據足證被告與何人有何資金往來異常之情形，尚難僅
    憑片面之指訴，即認被告有偽造有價證券之犯行。此外復查
    無其他積極證據，足資認定被告有偽造有價證券犯行，原檢
    察官偵查結果，認被告偽造有價證券罪嫌不足，處分不起訴
    ，洵無違誤。
  4.按刑法之偽造有價證券為以處罰無權或冒他人名義簽發票據
    等為有價證券為要件，經概括授權簽發票據者，固係有權簽
    發，不成立該罪；又偽造有價證券，以無權簽發之人冒用他
    人名義簽發為要件，如果行為人基於本人之授權，或其他原
    因有權簽發者，則與無權之偽造行為不同。而授權行為之方
    式，不論以書面或口頭，明示或默示均屬之，最高法院86年
    台上字第319 、2930號判決足資參照。本件聲請人係將支票
    及印章全交給被告處理，並授權被告負責開票給業務，聲請
    人沒有在管帳，亦未看過帳目，其購買之高爾夫球具是以大
    永久公司之帳戶支付，聲請人懷疑被告的開銷係賭債等情，
    業具聲請人於原偵查中陳述綦詳，茲聲請人雖謂僅授權被告
    負責開票給業務，惟聲請人所購買之高爾夫球具，亦是以大
    永久公司之帳戶支付，其購買之高爾夫球具，衡情要與其公
    司業務無關，竟仍以大永久公司之帳戶付款，足見聲請人謂
    僅授權被告簽發與業務有關支票，要非屬實，顯然係概括授
    權被告簽發票據，則被告縱有簽發聲請人及大永久公司之支
    票，尚非係無權簽發之人。揆諸前揭判決意旨，自難令被告
    負偽造有價證券之罪責。另聲請人謂被告偽造支票之張數，
    共有185 張，總金額約3 千萬云云，惟被告簽發聲請人及大
    永久公司之支票係經聲請人概括授權簽發票據，如前所述，
    尚非係無權簽發之人。又聲請人認被告簽發之支票，與大永
    久公司之營業狀況不符，顯非供家庭開銷或大永久公司營業
    週轉使用部分，茲聲請人對於被告簽發支票，既係概括授權
    簽發票據，別無限制，縱有與公司業務無關簽發支票之情，
    因被告非係無權簽發之人，自難以偽造有價證券之罪責相繩
    。
  5.聲請人所提出之被告書立之字條、協議離婚書、票據存根而
    認被告有偽造有價證券之犯行，經核其內容，被告並無隻字
    片語坦承有偽造有價證券之犯行，自不足為不利於被告之證
    據。
  (二)本院之判斷：
  1.刑法上所謂偽造有價證券，以無權簽發之人冒用他人名義簽
    發為要件，如果行為人基於本人之授權，或其他原因有權簽
    發者，則與無權之偽造行為不同，最高法院53年台上字第18
    10號則著有判例可參。而本人同意他人以自己名義簽發支票
    使用，乃係一種授權行為，而授權行為，有以特定某部分之
    行為為限，如特定之金額、日期、張數等是，有未加以限制
    者，如對授權行為未加以任何限制，應解為概括授權。經查
    ，聲請人於偵查訊問時陳稱：「我的支票以及印章都是交給
    我太太處理，那是要交給他處理業務所用。」；又稱：「是
    我授權給乙○○負責開票給業務，我沒有在管帳，若我有看
    ，今天就不會累積那麼多債務。」等語，核與被告辯稱自83
    年與聲請人結婚後，由被告掌管公司財務，聲請人不曾過問
    被告開票情形等情節相符，足認聲請人確有將其及大永久公
    司之支票簿及印章交予被告，並授權被告簽發上開支票對外
    行使。又聲請人於偵查中復自承其所使用之高爾夫球具亦由
    大永久公司之第七商業銀行復興分行之帳戶支付；再稽卷附
    聲請人於偵查中庭呈之第七商業銀行支票流水號影本之項目
    明細，亦有母親之醫療險、車險等支出。綜上以觀，足證被
    告經聲請人授權所開立之票據支付項目確非僅限於大永久公
    司業務範圍內，尚無種類、金額之限制，則駁回再議處分認
    被告係依聲請人之概括授權而簽發支票，係非無權簽發之人
    ，審認難負偽造有價證券之罪責，尚無違誤。
  2.原不起訴處分書與駁回再議處分書以證人林靜宜、陳凱源及
    周智明之證述，採信被告之辯解，認被告確實有向證人林靜
    宜、陳凱源等人簽發票據以調度資金供公司週轉之用，尚無
    資金往來有異常之處，均已詳細敘明所憑證據及判斷理由，
    業經本院調閱偵查卷宗查核無誤，且不起訴處分書與駁回再
    議處分所載證據取捨及事實認定之理由，尚無違背經驗法則
    、論理法則及證據法則之處，是其認被告偽造有價證券之罪
    嫌不足，亦屬合理。
  3.再按犯罪事實應依證據認定之，無證據不得認定犯罪事實，
    刑事訴訟法第154 條第2 項定有明文。而認定不利於被告之
    事實，須依積極證據，苟積極證據不足為不利於被告事實之
    認定時，即應為有利於被告之認定，更不必有何有利之證據
    。又告訴人之告訴，係以使被告受刑事訴追為目的，是其陳
    述是否與事實相符，仍應調查其他證據以資審認（最高法院
    30年上字第816 號、52年臺上字第1300號判例參照）。據此
    ，聲請人之陳述是否與事實相符，應以證據審認，難僅憑聲
    請人之片面指訴，逕以推測或擬制之方法，遽認被告涉有偽
    造有價證券犯行。從而，聲請人既概括授權被告簽發支票以
    調度公司及家庭財務，已如前述，則在缺乏其他積極證據下
    ，徒以被告乙○○簽發聲請人及大永久公司名義之支票張數
    及金額為數甚多，抑或支票存根未載明開予何人及作何用途
    ，即認此係偽造支票，殊嫌無據。而就部分支票存根為空白
    乙節，被告於偵查中時辯稱：「（問：何時票根會空白？）
    答：開出去週轉用時。」、「（問：週轉何事？）答：因公
    司週轉不靈，我們才開票跟地下錢莊借錢或是跟別人借錢。
    .. 」 等語，衡情亦非難以想像之事，惟不論被告就此等訴
    訟上之辯解，是否已達合理質疑聲請人指訴之程度，聲請人
    於偵查中既未能提出積極之證據足以證明其指訴為事實，且
    依卷存偵查中曾顯現的證據觀察，並無積極證據足以使本院
    產生相當之心證，認定被告確有聲請人所指偽造有價證券之
    犯罪嫌疑，聲請人以此為由聲請交付審判，要非可採。另聲
    請人所提出離婚協議書、被告書立之字條等，充其量僅可證
    被告確染有賭博之惡習，亦無從逕以證明被告涉有偽造有價
    證券之犯行。
五、綜上所述，聲請人雖認被告涉犯偽造有價證券罪嫌，並請求
    交付審判，惟原不起訴處分書及駁回再議處分書既已調查說
    明，認為無積極證據證明被告犯罪，其犯罪嫌疑不足，依刑
    事訴訟法第252 條第10款之規定，臺灣臺中地方法院檢察署
    檢察官及臺灣高等法院檢察署檢察長分別予以不起訴處分及
    駁回再議之聲請，本院對照偵查卷內資料，尚未符合刑事訴
    訟法第251 條第1 項規定「足認被告有犯罪嫌疑」檢察官應
    提起公訴之情形，又檢察官就聲請人於偵查中之指訴、被告
    之辯詞、相關證人之證詞及偵查中所調查之證據，均已詳為
    調查論斷，並進而說明被告之行為為何不成立犯罪，本院認
    其論斷之理由，並未違反法律規定及論理法則或經驗法則。
    則原處分以此為由，認被告犯罪嫌疑不足，於法並無違誤，
    與本院認定結果相同。本件聲請交付審判意旨仍執前詞，對
    於原處分加以指摘求予交付審判，非有理由，應予駁回。
六、據上論斷，應依刑事訴訟法第258條之3第2項前段，裁定如
    主文。
中    華    民    國    97    年    9     月    4     日
                  刑事第八庭  審判長法  官  林慧英
                                    法  官  簡源希
                                    法  官  陳慧珊
以上正本證明與原本無異。
不得抗告。
                                    書記官  施玉卿
中    華    民    國    97    年    9     月    4     日


司法院資訊處製作；財團法人民間司法改革基金會備份。
